臺灣基隆地方法院民事裁定　
111年度消債職聲免字第13號
聲  請  人
即  債務人  王敦還  

代  理  人  趙興偉律師
債  權  人  華南商業銀行股份有限公司

法定代理人  張振芳  
代  理  人  王麗惠  
債  權  人  國泰世華商業銀行股份有限公司

法定代理人  郭明鑑  
代  理  人  王行正  
債  權  人  花旗（台灣）商業銀行股份有限公司


法定代理人  莫兆鴻  
代  理  人  陳正欽  
債  權  人  遠東國際商業銀行股份有限公司


法定代理人  周添財  
代  理  人  鄒永展  
債  權  人  中國信託商業銀行股份有限公司


法定代理人  利明献  
代  理  人  陳映均  
債  權  人  台新資產管理股份有限公司

法定代理人  吳統雄  
代  理  人  葉庭歡  
上列當事人因消費者債務清理職權免責事件，本院裁定如下： 
    主  文
債務人王敦還應予免責。 
    理  由
一、按法院為終止或終結清算程式之裁定確定後，除別有規定外
    ，應以裁定免除債務人之債務；又法院裁定開始清算程序後
    ，債務人有薪資、執行業務所得或其他固定收入，扣除自己
    及依法應受其扶養者所必要生活費用之數額後仍有餘額，而
    普通債權人之分配總額低於債務人聲請清算前2年間，可處
    分所得扣除自己及依法應受其扶養者所必要生活費用之數額
    者，應為不免責之裁定；債務人有下列各款情形之一者，亦
    應為不免責之裁定：二　隱匿、毀損應屬清算財團之財產，
    或為其他不利於債權人之處分。四　聲請清算前2年內，因
    消費奢侈商品或服務、賭博或其他投機行為，所支出之總額
    逾該期間可處分所得扣除自己及依法應受其扶養者所必要生
    活費用之半數，或所負債務之總額逾聲請清算時無擔保及無
    優先權債務之半數，而生開始清算之原因。八　故意於財產
    及收入狀況說明書為不實之記載，或有其他故意違反本條例
    所定義務之行為，消費者債務清理條例（下稱消債條例）第
    132條、第133條、第134條第2款、第4款、第8款分別定有明
    文。參諸消債條例之立法目的，在於使陷於經濟上困境之消
    費者，得分別情形依本條例所定重建型債務清理程序（更生
    ）或清算型債務清理程序（清算）清理債務，藉以妥適調整
    其與債權人及其他利害關係人之權利義務關係，保障債權人
    之公平受償，並謀求消費者經濟生活之更生機會，從而健全
    社會經濟發展，消費者依清算程序清理債務，於程序終止或
    終結後，為使其在經濟上得以復甦，以保障其生存權，除有
    消債條例第133條、第134條所規定不予免責之情形外，就債
    務人未清償之債務，原則上採免責主義（消債條例第1條、
    第132條立法目的參照）。
二、聲請人即債務人王敦還前因有不能清償債務情事，於民國11
    0年3月23日具狀向本院聲請清算，經本院於110年4月12日以
    110年度消債清字第8號裁定債務人自翌（13）日下午5時起
    開始清算程序，並命司法事務官進行清算程序（110年度司
    執消債清字第10號）。嗣於清算程序中，經本院司法事務官
    依職權調閱稅務電子閘門資料查詢表及法務部-高額壽險資
    訊連結作業查詢結果所示，債務人對第三人南山人壽保險股
    份有限公司（下稱南山人壽公司）有保險契約存在，經南山
    人壽公司函覆以債務人係投保二十年限期繳費終身個人防癌
    保險（保單號碼Z000000000），無保單價值準備金及解約金
    ，亦無辦理保單借款，此有南山人壽公司110年5月9日（110
    ）南壽保單字第C1493號函暨保單明細表、保單價值準備金
    一覽表在卷可稽。本件債務人名下財產僅有汽車1輛（下稱
    系爭汽車），然系爭汽車為西元1989年出廠，車齡為33年，
    顯逾經濟部固定資產耐用年限表所定之汽車使用折舊年限而
    幾無殘值，此有財產、所得線上查調結果在卷可稽。經本院
    司法事務官於111年3月4日以110年度司執消債清字第10號裁
    定清算程序終結確定等情，業經本院核閱上開卷宗確認屬實
    ，依首揭規定，本院應依職權審酌是否裁定免除債務人之債
    務。是為調查本件債務人是否有不免責之事由，本院遂於11
    1年6月21日行調查程序，綜合到場債務人所陳述之意見及債
    權人前以書狀陳報之意見，本件應審究者乃債務人是否有消
    債條例第133條、第134條所定不免責事由，茲析述如下：
(一)本件無消債條例第133條不免責之事由：
  ⒈債權人華南商業銀行股份有限公司、國泰世華商業銀行股份
    有限公司（下稱國泰世華銀行）、花旗（台灣）商業銀行股
    份有限公司、遠東國際商業銀行股份有限公司、中國信託商
    業銀行股份有限公司（下稱中國信託銀行）、台新資產管理
    股份有限公司所提民事陳報狀均稱：不同意債務人免責，請
    本院調查債務人是否符合消債條例第133條、第134條所定不
    免責事由等語。
  ⒉消債條例第133條本文所定不免責事由，其要件包括：①「債
    務人於法院裁定開始清算程序後，有固定收入」、②「上開
    固定收入扣除自己及依法應受其扶養者所必要生活費用之數
    額後，仍有餘額」、③「普通債權人之分配總額低於債務人
    聲請清算前二年間，可處分所得扣除自己及依法應受其扶養
    者所必要生活費用之數額者」。經查：
  ⑴本院裁定開始清算程序後，債務人有薪資、執行業務所得或
    其他固定收入：
    債務人於聲請清算前，於108年3月起領有國民年金新臺幣（
    下同）61,662元（108年3月至109年1月，每月3,935元、109
    年2月至4月，每月4,079元、109年5月至110年2月，每月614
    元）、老人補助77,590元（109年5月至110年2月，每月7,75
    9元），平均每月領有5,802元〈（61,662元＋77,590元）÷24
    個月＝5,802元，元以下四捨五入，下同〉，加計債務人另領
    有教會補貼2,000元、重陽禮金1,000元（共2,000元）、生
    日禮金16,000元（共32,000元）、年節紅包20,000元（共40
    ,000元）、老人中低收入補助1,500元、三倍卷補貼1,000元
    、行政院補貼1,500元，則平均每月應加計3,333元之補助款
    〈（2,000元＋2,000元＋32,000元＋40,000元＋1,500元＋1,000元
    ＋1,500元）÷24個月＝3,333元〉，是債務人每月所得支配之收
    入範圍應認定為9,135元（5,802元＋3,333元）上下，此有財
    產及收入狀況說明書、債務人所有之中華郵政股份有限公司
    汐止郵局郵政存簿儲金簿節本、臺灣土地銀行汐止分行年金
    專戶存摺節本、財政部北區國稅局107、108年度綜合所得稅
    各類所得資料清單等件在卷可參（見聲請清算卷第25頁、第
    29至31頁；清算執行卷第181至195頁），迄未經債務人具狀
    陳報變更，是債務人於開始清算程序後，每月仍因領有國民
    年金、老人補助及各項補貼而有固定收入，堪予認定。
  ⑵上開收入扣除自己及依法應受其扶養者所必要生活費用之數
    額後，已無餘額：
    債務人並未陳報開始清算程序後之每月必要支出，惟參諸債
    務人於聲請清算時提出之財產及收入狀況說明書，陳報其聲
    請清算前2年，其個人每月生活費係按衛生福利部公告108、
    109、110年度台灣省每人每月最低生活費1.2倍計算為14,91
    9元｛358,044元〈108、109年度每人每月最低生活費14,866元
    ×22個月（108年3月至109年12月）＋110年度每人每月最低生
    活費15,496元×2個月（110年1月至2月）〉÷24個月＝14,919元
    ｝，迄未經債務人具狀陳報變更。則債務人於裁定開始清算
    程序後，每月收入扣除必要生活支出後，顯然已無餘額可供
    償債（9,135元－14,919元＝－5,784元)。
  ⑶綜上，本件債務人於本院裁定開始清算程序後，固有固定收
    入，然並無消債條例第133條所稱「上開固定收入扣除自己
    及依法應受其扶養者所必要生活費用之數額後，仍有餘額」
    之情形，依前開說明，本件核無消債條例第133條所規定不
    免責事由。
(二)本件無消債條例第134條第2款、第8款不免責之事由：
　　本件債權人中國信託銀行復於前開陳報狀陳稱：債務人每月
    入不敷出，如何負擔超支部分之費用，恐有隱匿財產、故意
    於財產及收入狀況說明書為不實之記載，以及違反消債條例
    所定義務之行為，且聲請人尚具工作能力，當竭力清償債務
    ，依消債條例第134條第2款、第8款規定應裁定不免責等語
    。惟按消費者債務清理條例第134條第2款所謂隱匿、毀損應
    屬清算財團之財產，係以債務人在清算程序中有此行為為限
    ，司法院民事廳消費者債務清理法律問題研審小組100年第6
    期民事業務研究會（消費者債務清理專題）第16號研審意見
    參照。債務人於清算程序中已遵期提出勞工退休金個人專戶
    明細資料、勞工保險被保險人投保資料表、自願職保被保險
    人投保資料表、財產及收入狀況說明書、全國財產稅總歸戶
    財產查詢清單、財政部北區國稅局107、108年度綜合所得稅
    各類所得資料清單、中華郵政股份有限公司汐止郵局郵政存
    簿儲金簿節本、臺灣土地銀行汐止分行年金專戶存摺節本在
    卷可佐（見聲請清算卷第19至31頁；清算執行卷第181至195
    頁），堪認債務人於清算程序進行中已盡其協助清算程序及
    履行協力調查之義務。又債權人並未提出債務人於清算程序
    中有何隱匿、毀損應屬清算財團之財產，或為其他不利於債
    權人之處分，或故意於財產及收入狀況說明書為不實記載，
    或有其他故意違反消債條例所定義務之行為之立即事證以供
    本院審酌，尚不得僅憑臆測之詞即認債務人有消債條例第13
    4條第2款、第8款所定不應免責之情形，債權人此部分主張
    係屬空言臆測，尚難採取。
(三)本件無本條例第134條第4款不免責之事由：
    本件債權人國泰世華銀行復於前開陳報狀陳稱：債務人有無
    搭乘國內外航線至國外或離島旅遊之奢侈、浪費行為，依消
    債條例第134條第4款規定應裁定不免責等語。觀諸消債條例
    第134條第4款立法理由「債務人因浪費、賭博或其他投機行
    為，致財產顯然減少或負擔過重之債務，而生清算之原因……
    顯見債務人於其經濟狀況不佳之情形下，猶恣意揮霍、投機
    ，甚或提供擔保或消滅債務圖利特定債權人，核其所為，或
    於清算之原因有可歸責性，或有意增加負擔、減少清算財團
    之財產，均使多數債權人無端受害，自有加以制止之必要，
    尚不宜使之免責，爰設第四款、第六款。」等語，而債務人
    之浪費行為屬不免責之事由，於實務上適用結果，債務人多
    因有此款事由而不獲免責，為免對債務人過度嚴苛，應予以
    適度限縮為債務人於聲請清算前2年內，所為消費奢侈商品
    或服務等不當行為，始足當之。本件債務人係於110年3月23
    日聲請清算，是本件債務人之浪費行為，限於聲請清算前2
    年內即108年3月22日起至110年3月23日止所為，並因而生開
    始清算之原因，始得據為債務人不免責之理由。據本院於調
    查程序時訊問債務人近2年是否有出國、投資股票或投資其
    他金融性商品等行為，債務人均復以並無上開奢侈、浪費、
    投機之行為，另據本院依職權調閱債務人之出入境資料，債
    務人曾於108年12月27日有出、入境之紀錄（班機號碼CX407
    、CX468，乃國泰航空桃園往返香港之航班），惟債務人陳
    稱上開出國行為係因其受經商且有50多年交情之友委託至香
    港交付重要文件予銀行，當日往返香港之機票及出國所需雜
    項費用均係由該委託人支付，債務人原係做國際貿易的成衣
    生意，出國頻率極高，直至利比亞政變時，生意失敗就未再
    經商等語，且債務人此次出國之行為並非本件開始清算之原
    因，此有本院111年6月21日訊問筆錄、網路班機號碼查詢2
    件、債權人清冊、財團法人金融聯合徵信中心之當事人綜合
    信用報告在卷可稽（見聲請清算卷第33至49頁）。揆諸前揭
    規定，債務人前開出入境之消費行為非屬消債條例第134條
    第4款規定不免責之情形，且債權人並未就債務人於聲請清
    算前2年內有任何奢侈、浪費、投機之消費行為，舉證以實
    其說，則債權人以此主張債務人應不予免責，自不足採。
(四)消債條例關於清算程序既以免責主義為原則，不免責為例外
    ，故債權人如主張債務人有消債條例第133條、第134條第2
    款、第4款、第8款或其他法定不免責之行為，自應就債務人
    合於該等規定之要件事實，舉證以實其說。本件各債權人雖
    均表示不同意債務人免責，然就債務人符合消債條例何項不
    免責之規定均未有所舉證，本院復查無債務人有消債條例第
    133條、第134條各款所定應不免責事由，是債權人具狀表達
    債務人不應免責云云，均無足採。
三、綜上所述，本件債務人經法院為終止清算程序之裁定確定，
    既無消債條例第133條或第134條各款所定之不應免責情形存
    在，依消債條例第132條之規定，自應以裁定免除債務人之
    債務，爰裁定如主文。
中　　華　　民　　國　　111 　年　　6 　　月　　23　　日
                  民事庭法  官  徐世禎
以上正本係照原本作成。
如不服本裁定應於送達後10日內向本院提出抗告狀，並繳納抗告
費新臺幣1,000元。
中　　華　　民　　國　　111 　年　　6 　　月　　23　　日
                        書記官  林煜庭